最高法院刑事判決　　　　　　　　　　　　　　　八十六年度台上字第五六八五號
　　上　 訴　 人　台灣高等法院高雄分院檢察署檢察官
　　被　　　　告　乙○○
　　上訴人即被告　丁○○
　　　　　　　　　庚○○
　　被　　　　告　辛○○
　　上訴人即被告　甲○○
　　被　　　　告　戊○○
　　　　　　　　　丙○○
　　　　　　　　　己○○
　　右　 一　 人
　　選 任辯護 人　楊昌禧律師
右上訴人等因被告等偽造有價證券等罪案件，不服台灣高等法院高雄分院中華民國八
十六年五月二十日第二審更審判決（八十五年度上更(一)字第一二○號，起訴案號：台
灣高雄地方法院檢察署八十一年度偵字第二一二七九、二一二八○、二二○六五、二
二五七一、二二七一七、二二七六三、二二八一八、二四三二一、二四三二七、二四
四七六、二四六二五、二四七一五、二四七七一、二四八四三、二四九三○、二五一
二一、二五三八三、二五五○四、二五五○五、二五五一四、二五五七四、二五六六
一、二五六六二、二五七四七、二五八二三、二六○八○、二六三六五、二六四二五
，八十二年度偵字第九七、一九四、三二四、四七八、五一○、六○四、八七一、一
一二七、一三六五、一九五九、二二二五、二三五七、二六○三、二七八五、二八一
五、二九三一、四三○○、四八九九、四九五九、五七一四、六一八四、六五一一、
六九二六、七四○一、七六二二號），提起上訴，本院判決如左：
    主  文
原判決關於丁○○、庚○○、甲○○、丙○○、戊○○、己○○部分，及辛○○偽造
有價證券部分均撤銷，發回台灣高等法院高雄分院。
其他上訴駁回。
    理  由
甲、發回部分：
(一)丁○○、庚○○、辛○○、甲○○、己○○、丙○○部分：
本件原判決撤銷第一審關於上訴人即被告丁○○偽造有價證券部分之判決，改判論處
丁○○共同連續以詐欺得財產上不法利益之罪刑。及維持第一審論處上訴人即被告庚
○○、被告丙○○常業重利之罪刑，均諭知偽造有價證券、行使偽造私文書、詐欺部
分無罪。及維持第一審論處上訴人即被告甲○○共同連續以詐欺得不法利益之罪刑，
並諭知偽造有價證券、行使偽造私文書部分無罪。及維持第一審判決己○○無罪，固
非無見。惟查起訴書犯罪事實欄之事實(一)記載：共同被告陳滄淇（經第一審通緝中）
，於民國八十年八月間，在高雄市開設全隆電器汽車諮詢企業社（以下簡稱：全隆企
業社）等五商號（餘略），丙○○為社長、丁○○為法務主任、己○○及辛○○分任
副總經理、甲○○為經理、庚○○為總會計，在各日報上刊登廣告，招攬急需用款者
向之求貸。彼等均係基於意圖為自己不法之所有、意圖供行使之用之概括犯意聯絡，
連續以詐騙及偽造或盜用各借款人之署押、印章，於汽車動產擔保交易買賣契約書等
文件或本票上，並對各借款人佯稱：「利息低，借款人除立借據及簽立本票各一張外
，另須簽發高於借款金額三倍至十倍不等之本票為擔保」，及佯稱：「如以其名義為
其企業社購買汽車或為連帶保證人三台者，可免付借款利息」，於取得借款人之不動
產所有權狀及本票後，由戊○○覓金主借款，在空白動產擔保交易買賣契約及本票上
，偽填日期及金額，以購買汽車後，以七折之低價出售牟利等情。事實(二)內記載：陳
滄淇等除刊登廣告招攬外，與庚○○、丙○○、丁○○等，共同小額放款，乘他人急
迫、無經驗為之，以十天為一期，實付六千五百元，到期收取本息一萬元（利息三千
五百元），取得與原本顯不相當之重利等情。事實(五)內記載：李春德（通緝中）自甲
○○處得悉全隆企業社經營內幕，僱請甲○○亦經營該社相同業務，由丁○○為之介
紹客戶林淑芳等，以被害人交付其不動產所有權狀等辦理超貸等情。第一審認定丁○
○應成立偽造有價證券罪，其餘分別成立常業重利罪或詐欺罪（詳一審判決書）。更
審前原審認丙○○僅犯常業重利罪，其餘被告均應依牽連犯論處偽造有價證券罪（詳
該判決書）。本院上次發回更審時，就丙○○部分於判決理由一之(八)內，已依據卷內
訴訟資料，具體明指諸多不利於丙○○之事證，及其他理由不備、矛盾與審理未盡等
細節，有待原審本於事實審職權，詳加調查妥適判決。詎更審後，非但該丙○○部分
，依然舊貫，並將更審前業已糾正錯誤其餘被告判決摒棄，仍維持第一審判決，駁回
檢察官在第二審之上訴，且將第一審論處丁○○偽造有價證券罪撤銷，改判處以較輕
之詐欺得利罪刑。然查起訴書之證據並所犯法條欄，已記載被告等間有犯意聯絡、行
為分擔為共同正犯，所犯各罪間有方法結果之牽連關係，原審於更審前就此亦採相同
之法律上見解，本院上次更審亦述及有裁判上一罪關係。按牽連犯為裁判上一罪，依
審判不可分法則，不得予以割裂判決，即令裁判上一罪中有不成立犯罪情事，亦僅得
就有罪部分為科刑判決，就不成立犯罪部分，於理由內明即可。乃第一審判決竟對
各部分為有罪、無罪之一罪數判，有判決適用法則不當之判決，原判決予以維持，自
亦違誤。次查起訴書既載明甲○○與其餘被告丁○○等共犯刑法第二百零一條第一項
、第三百三十九條第一項、第二百十六條及第二百十條等罪，各罪間有方法結果之牽
連關係，為裁判上一罪，第一審僅依詐欺得利罪，判處甲○○罪刑，就其餘部分，
恝棄不問，顯有已受請求事項未予判決之違法，原判決竟亦予以維持，尤有違誤。再
查有罪判決，所採用之證據，應與其所認定之事實，及所論處之罪名相適合，否則即
屬理由矛盾之違法，按之刑事訴訟法第三百七十九條第十四款之規定，其判決當然違
背法令。然查原判決理由二之(一)稱：「顯見丙○○、丁○○、甲○○等與陳滄淇早有
犯意聯絡」，於理由二之(三)稱：「庚○○任總會計兼出納，並代陳滄淇收金主款項，
經庚○○自白甚明，參以其任職期間甚久，對經營狀況亦甚清楚，與陳滄淇關係密切
，亦據丙○○、丁○○等迭次供述綦詳」等語。似可佐證事實一內記載以欺騙方式，
取得借款人之不動產所有權狀，由戊○○代找金主借得購車之資金，於購車時，所為
偽造買賣契約、本票等犯罪行為而言，此等事證，何以不足作為共同偽造有價證券等
之證據﹖原判決維持第一審判決論以常業重利等罪，於法顯有違誤。末查己○○係全
隆企業社副總經理，證人盧家偉曾證述「己○○曾對伊說全隆企業社係金錢遊戲公司
」，丙○○並曾供述：「陳滄淇跟己○○說，作超貸係詐騙人家錢財，要開一家公司
給他主持經營」各等語，此等事證，何以不足作為己○○之犯罪證據﹖原判決未據說
明其理由，採信己○○係「掛名」之辯解，而維持第一審所為無罪諭知之判決，即
有理由不備之違法。以上或為檢察官上訴意旨所指摘，或為本院得依職權調查之事項
，應認原判決此部分仍有發回更審之原因。
(二)戊○○部分：
原判決係維持第一審諭知戊○○部分無罪之判決，駁回檢察官在第二審之上訴，固非
無見。第查起訴事實，係指戊○○業代書，並非全隆企業社人員，係陳滄淇等取得高
額本票、不動產所有權狀，為之找金主辦理抵押權設定等，起訴法條為刑法第三百三
十六條、第二百十六條、第二百十條、及第三百三十九條，第一審判決無罪後，檢察
官不服提起上訴，原審就後二罪，依牽連犯論以詐欺得利罪，量處有期徒刑七月確定
。現餘存者，為業務侵占罪。此部分起訴書記載：李正田之借款，金主實際放款三百
萬元，戊○○僅交付全隆企業社之庚○○七十萬元，因認餘款係戊○○侵占，因係執
行代書業務時為之，係犯刑法第三百三十六條第二項之罪。原審此部分係維持第一審
諭知無罪判決，其所持之理由為：戊○○否認犯罪，並以其係僅賺取百分之三至百分
之五之佣金，該款係其兄黃正榮代墊，經黃正榮證述明確等情為論據。然三百萬元百
分之五，亦不過十五萬元而已，何以三百萬元經戊○○轉交庚○○時，僅存七十萬
元﹖乃兄又為何為之墊款﹖是否經其侵占後無錢返還，由乃兄墊付﹖殊嫌不明。原判
決竟以此等事證為戊○○之有利認定，亦有可議。檢察官上訴意旨執以指摘原判決違
法，非無理由，應認原判決此部分仍有發回更審之原因。又業務侵占罪，依刑事訴訟
法第三百七十六條第三款規定，固不得上訴於第三審，惟於修正刑事訴訟法施行前，
原得上訴於第三審法院，且已繫屬於法院，依同法施行法第五條第一項規定，仍應依
施行前之法定程序終結之，附此明。
乙、駁回部分：
查第三審上訴書狀，應述上訴之理由，其未述者，得於提起上訴後十日內補提理
由書於原審法院，已逾上述期間，而於第三審法院未判決前仍未提出上訴理由書狀者
，第三審法院應以判決駁回之，刑事訴訟法第三百八十二條第一項、第三百九十五條
後段規定甚明。檢察官上訴書內，雖對乙○○偽造有價證券罪部分（贓物罪部分已確
定），併提起第三審上訴，但未據述上訴之理由，於本院未判決前仍未提出，依前
揭法律規定，應予駁回。又被告丁○○、庚○○、甲○○等分別提起第三審上訴，但
原判決係依刑法第三百三十九條第二項論處罪刑者，該條項係屬刑事訴訟法第三百七
十六條第四款之案件，對彼三人言，自不得提起第三審上訴，竟乃提起，其上訴即非
合法，亦均應予以駁回。
據上論結，應依刑事訴訟法第三百九十五條、第三百九十七條、第四百零一條，判決
如主文。
中      華      民      國    八十六    年      九      月    二十五    日
                              最高法院刑事第六庭
                                  審判長法官  黃  劍  青
                                        法官  劉  敬  一
                                        法官  林  增  福
                                        法官  林  文  豐
                                        法官  邵  燕  玲
      右正本證明與原本無異
                                              書  記  官
中      華      民      國    八十六    年      十      月      三      日
